【裁判字號】    90,台上,1656
【裁判日期】    900322
【裁判案由】    違反著作權法
【裁判全文】
最高法院刑事判決                                九十年度台上字第一六五六號
    上  訴  人  甲○○
右上訴人因違反著作權法案件，不服台灣高等法院台中分院中華民國八十七年七月十
日第二審判決（八十七年度上訴字第一○七八號，起訴案號：台灣台中地方法院檢察
署八十五年度偵字第一五六九七號），提起上訴，本院判決如左：
    主  文
原判決撤銷，發回台灣高等法院台中分院。
    理  由
本件原判決撤銷第一審之科刑判決，改判仍論處上訴人甲○○以意圖銷售而擅自重製
他人之著作為常業罪刑。固非無見。
惟查：一、沒收之物，每因其在案件中性質不同，適用沒收之條文亦各有別；故沒收
之物須於犯罪事實中有明確之記載，始為合法，否則諭知沒收即難謂有事實之根據。
原判決以扣案如其附表編號１所示之物，係上訴人所有供盜拷該母帶中電腦程式著作
權所用之物，編號之光碟裸片訂購單，係上訴人所有訂購以供盜拷電腦程式著作權
所用之物，其餘如該附表所示之物，均為上訴人所有犯著作權法第九十四條所用或所
得之物，均依刑法第三十八條第一項第二款之規定宣告沒收；但其對於各該其餘之扣
押物，何者為上訴人所有供犯罪所用之物，何者為上訴人因犯罪所得之物，並未於事
實欄內明確認定及記載，自難認為適法。二、原判決理由第二項，以上訴人所為係「
犯著作權法第九十四條以犯同法第九十一條第二項意圖銷售而擅自重製他人著作之常
業重製罪及犯著作權法第九十四條以犯同法第九十三條第三款以同法第八十七條第二
款之方法侵害他人之著作財產權為常業罪」，判決主文則僅論以「以意圖銷售而擅自
重製他人之著作為常業」罪；然其對於上訴人所犯上開二罪，究係基於何種犯意而為
？其間之法律關係如何？俱未於判決理由內詳予說明論斷，自有判決不適用法則及理
由不備之違誤。三、刑事訴訟法第九十五條第一款規定「訊問被告應先告知犯罪嫌疑
及所犯所有罪名。罪名經告知後，認為應變更者，應再告知。」，乃被告在刑事訴訟
程序上應受告知之權利，為憲法第八條第一項正當法律程序保障內容之一，旨在使被
告能充分行使防禦權，以維審判程序之公平。其所謂「犯罪嫌疑及所犯所有罪名」，
除起訴書所記載之犯罪事實及所犯法條外，自包含依刑事訴訟法第二百六十七條規定
起訴效力所擴張之犯罪事實及罪名。法院就此等新增之罪名，均應於其認為有新增之
情形時，隨時、但至遲於審判期日前踐行上開告知之程序，使被告知悉而充分行使其
防禦權，始能避免突襲性裁判，而確保其權益；如就起訴效力擴張之犯罪事實，已踐
行刑事訴訟法第九十六條、第一百七十三條、第二百八十九條等規定之調查辯論程序
，僅未對被告告知新罪名時，則屬訴訟程序違法。原判決以上訴人所犯著作權法第九
十四條以犯同法第九十三條第三款以同法第八十七條第二款之方法侵害他人之著作財
產權為常業部分之犯行，雖未經起訴，因與業經起訴之其餘論罪部分，有裁判上一罪
之關係，而予以合一審理；依原審審判筆錄之記載，原審對於上開起訴效力擴張之犯
罪事實，固已踐行調查辯論程序，但僅對上訴人告知檢察官起訴書記載之犯罪事實及
罪名，而未告知所犯所有新罪名，依上揭說明，其訴訟程序自屬違法。四、上訴人行
為後，著作權法業於八十七年一月二十一日修正公布，其中第九十一條第一、二項之
犯罪構成要件，俱經作文字上修正，經核並非廢舊法而另立新法，而係於各該犯罪類
型之規範具有繼續性，僅於犯罪構成要件有所修正而已，俱屬實體上刑罰法律之變更
，原判決未依刑法第二條第一項規定比較新舊法而擇一適用，亦屬無可維持。以上諸
端，或為上訴意旨所指摘，或為本院得依職權調查之事項，應認原判決有撤銷發回更
審之原因。原判決關於不另諭知上訴人無罪部分，既經檢察官起訴書指明與前開論罪
部分有裁判上一罪關係，依審判不可分原則，應一併撤銷發回，附予說明。
據上論結，應依刑事訴訟法第三百九十七條、第四百零一條，判決如主文。
中      華      民      國     九十     年      三      月    二十二    日
                              最高法院刑事第九庭
                                  審判長法官  陳  宗  鎮
                                        法官  劉  介  民
                                        法官  魏  新  和
                                        法官  孫  增  同
                                        法官  蕭  權  閔
      右正本證明與原本無異
                                              書  記  官
中      華      民      國     九十     年      三      月    二十七    日
                                                                        Ｔ


司法院資訊處製作；財團法人民間司法改革基金會備份。
